【裁判字號】    97,消債抗,16
【裁判日期】    980310
【裁判案由】    清算事件
【裁判全文】
臺灣雲林地方法院民事裁定            97年度消債抗字第16號
抗  告  人  甲○○
代  理  人  徐明珠  律師
上列抗告人因消費者債務清理事件聲請清算，對於中華民國97年
8 月29日本院97年度消債清字第4 號裁定提起抗告，本院裁定如
下：
    主  文
抗告駁回。
抗告費用由抗告人負擔。
    理  由
一、原裁定意旨略以：抗告人對於金融機構因消費借貸、自用住
    宅借款、信用卡或現金卡契約而負債務，雖曾於民國95年8
    月10日依金融主管機關協調成立之中華民國銀行公會會員辦
    理消費金融案件無擔保債務協商機制與金融機構成立協商，
    惟並未與其現所提出之債權人清冊中所列之無擔保債權金融
    機構合作金庫商業銀行股份有限公司（下稱合庫銀行）依上
    開協商機制成立協商，亦未於消費者債務清理條例施行後以
    書面向最大債權銀行台灣銀行請求與全體金融機構債權人共
    同協商債務清償方案並表示共同協商意旨，顯未遵循消費者
    債務清理條例第151 條第1 項規定，要求債務人須與全體金
    融機構債權人先行債務協商之機制，且上開欠缺又屬無從補
    正，自應駁回其清算之聲請。
二、本件抗告意旨略以：消費者債務清理條例第151 條第1 項所
    定之前置協商程序之立法目的，僅係於本條例施行後，期待
    債權金融機構有較大之讓步，如能協商成立，對雙方均屬有
    利，促使兩邊自主協商債務清償方案，有效分配司法資源，
    節省當事人之勞費；惟該條項並未明定必須全體金融機構債
    權人皆必須參與協商成立，且參諸該條之立法理由謂：債務
    依本條例之規定向金融機構請求債務協商，受請求之金融機
    構通知其他債權人與債務人參與協商時，其他債權人得選擇
    是否參與協商。未參與協商之債權人，本即不受已成立協商
    之拘束等語，亦可佐證本條例第151 條第1 項所定之協商，
    並不以全體金融機構債權人均參與協商成立為要件。而本條
    例第151 條第6 項規定，本條例施行前所成立之協商，準用
    第5 項之規定，既無明文規定必須全體金融機構債權人皆必
    須參與協商成立，則本條例施行前，債務人依金融主管機關
    協調成立之中華民國銀行公會會員，辦理消費金融案件無擔
    保債務協商機制與金融機構成立之協商，自亦不以全體債權
    銀行均參與協商成立為要件甚明。伊於本條例施行前曾與金
    融機構成立協商，雖漏未與合庫銀行共同協商成立，惟依前
    揭說明仍無礙於伊依本條例第151 條規定聲請清算，是原裁
    定以伊未與全體債權金融機構成立協商，而駁回伊清算及保
    全處分之聲請，容有未當。其次，合庫銀行對伊之消費借貸
    債權，因保證人清償已告消滅，強行要求伊再就已非債權人
    之合庫銀行列入協商，亦顯無實益，爰提起本件抗告，聲明
    ：原裁定廢棄，以維權益。
三、按債務人對於金融機構因消費借貸、自用住宅借款、信用卡
    或現金卡契約而負債務，在聲請更生或清算前，應提出債權
    人清冊，以書面向最大債權金融機構請求協商債務清償方案
    並表明共同協商之意旨，消費者債務清理條例第151 條第1
    項定有明文。揆其立法意旨無非認債務人因前開原因對於金
    融機構所負債務，其法律關係較為單純明確，金融機構並已
    訂有債務協商機制，如能協商成立，債務人不需依債清條例
    聲請更生或清算，可疏減法院負擔，有效分配司法資源，並
    使債務人得自主解決其債務，爰就此部分採行協商前置主義
    。是債務人之債務如係上開條文所指之消費借貸、自用住宅
    借款、信用卡或現金卡契約類型，無論有無提供擔保，即均
    有該條所定協商前置之適用。申言之，前開條文所謂之「金
    融機構」，應指「債務人之金融機構債權人全體」，即包括
    有擔保之金融機構債權人及無擔保之金融機構債權人而言，
    否則任一債權金融機構皆可輕易成立協商，而其他債權金融
    機構亦可輕易破壞上開協商結果，易致前置協商制度無從發
    揮其應有之功能，故債務人自應確實經此協商程序，始能聲
    請更生或清算。
四、本件抗告人主張其有不能清償債務情事，前以書面向最大債
    權金融機構請求共同協商債務清償方案，協商成立，惟因不
    可歸責於其之事由致履行原協商內容顯有重大困難，且其無
    擔保或無優先權之債務總額未逾新臺幣1,200 萬元，復未經
    法院裁定開始清算程序或宣告破產等情，固據提出債權人清
    冊、財產及收入狀況說明書、財團法人金融聯合徵信中心當
    事人查詢個人資料回覆書影本、財產查詢清單、94及95年度
    各類所得資料清單、存摺節影本、學校教職員退休證影本、
    房屋稅及地價稅繳納證明、水電瓦斯費收據、汽車牌照稅及
    燃料使用費收據、土地及建物登記謄本、房屋租賃契約書影
    本、保險費收據、協議書（無擔保債務還款計劃）影本、戶
    籍謄本等件（見原審卷第8 －47頁、第68－152 頁）為證。
    惟觀諸抗告人提出之上開協議書（見原審卷第41頁），乃係
    抗告人依中華民國銀行公會會員辦理消費金融案件無擔保債
    務協商機制與金融機構成立協商，而參與協商之金融機構則
    有「中國信託商業銀行、國泰世華商業銀行、美商花旗銀行
    、美商美國運通銀行、台北國際商業銀行（現為永豐銀行）
    、聯邦商業銀行、玉山商業銀行、台新國際商業銀行、友邦
    國際信用卡公司」等公司；至抗告人聲請本件清算時，其所
    提出之債權人清冊所列之債權人則有「國泰世華商業銀行、
    台灣銀行、合作金庫商業銀行、中國信託商業銀行、美商花
    旗銀行、美商美國運通銀行、永豐信用卡公司（現為永豐銀
    行）、聯邦商業銀行、玉山商業銀行、台新國際商業銀行、
    友邦國際信用卡公司」等金融機構。是由上揭二文件可知，
    抗告人對台灣銀行所負之存單質押消費借貸債務，於本條例
    施行前，並未依金融主管機關協調成立之中華民國銀行公會
    會員辦理消費金融案件無擔保債務協商機制與金融機構成立
    協商。且抗告人於本條例施行後，本件清算聲請前，亦未提
    出債權人清冊，以書面向最大債權金融機構請求協商債務清
    償方案，並表明共同協商之意旨。職是，依前揭規定，本件
    抗告人之清算聲請，就前置協商程序要件即有欠缺；且此欠
    缺不能補正，原審法院逕予駁回抗告人之聲請，理由雖有不
    同，惟其結果並無二致，抗告人求予廢棄，為無理由，應予
    駁回。
五、據上論結，本件抗告為無理由，依消費者債務清理條例第15
    條，民事訴訟法第495 條之1 第1 項、第449 條第1 項、第
    95條、第78條，裁定如主文。
中    華    民    國    98    年    3     月    10    日
                  民事第一庭  審判長法  官  紀文勝
                                    法  官  黃瑞井
                                    法  官  蔣得忠
以上正本係照原本作成。
本裁定不得再抗告。
中    華    民    國    98    年    3     月    10    日
                                    書記官  賴成育


司法院資訊處製作；財團法人民間司法改革基金會備份。
